臺灣高雄地方法院民事判決　　　　　　　94年度簡上字第78號
上　訴　人　甲○○
被上訴人　　內政部營建署
法定代理人　丙○○
訴訟代理人　乙○○
當事人間請求給付借款事件，上訴人對於民國94年4月20日本院
鳳山簡易庭94年度鳳簡字第265號第一審判決提起上訴，本院於
民國94年6月24日言詞辯論終結，判決如下：
    主  文
上訴駁回。
第二審訴訟費用由上訴人負擔。
    事實及理由
一、被上訴人已依臺灣省政府功能業務與組織調整暫行條例第8
    條第1項等規定，為原由臺灣省政府所辦理國民住宅貸款之
    新任管理機關，而受讓並概括承受國民住宅貸款之債權債務
    關係，有被上訴人提出之內政部營建署88年8月12日88營署
    北管字第051114函及同年10月2日營署北管字第058515函在
    卷可稽，被上訴人自得本於債權人之地位訴請上訴人清償本
    件借款，合先敘明。
二、被上訴人起訴主張：上訴人因承購國宅，於民國72年6月11
    日向臺灣省政府分別借款新台幣（下同）330,000元及240,
    000元，約定借款期間自72年6月25日起至87年6月25日止，
    共15年，分180期償還，第1期至第6期按月付息不還本，自
    第7期起至180期則按月平均攤還本息；2筆借款之利息及違
    約金約定為，就330,000元部份，依週年利率9%計算，上訴
    人如未按期攤還貸款本息時，其逾期部分另應按上開利息之
    50%加收違約金；就240,000元部份之利息，則依週年利率11
    %計算，上訴人如未按期攤還貸款本息時，其逾期在6個月以
    內者，按上開放款利率10%，逾期在6個月以上者，就超過部
    分按上開放款利率20%計算加付違約金；另約定若上訴人積
    欠本息達3個月，被上訴人得通知上訴人於2個月內清償全部
    貸款本息（包括違約金），逾期即全部視為到期。詎上訴人
    向被上訴人借用上開款項後，自73年2月起即未依約清償本
    息，經被上訴人多次通知，仍拒不清償，依約其即已喪失期
    限利益，全部債務應視為全部到期，被上訴人乃聲請法院強
    制執行拍賣上訴人供擔保之抵押不動產，經拍定清償後，上
    訴人總計共尚積欠被上訴人107,895元之借款本金，及依上
    開利率計算之利息、違約金未清償，屢向上訴人催討，均未
    獲置理，爰依消費借貸之法律關係，於原審起訴請求判命：
    上訴人應給付被上訴人107,895元，及其中62,466元部分，
    自78年4月11日起至清償日止，按週年利率9%計算之利息，
    並自78年4月11日起至清償日止，按上開利率50%計算之違約
    金；另其中45,429元部分，自78年4月11日起至清償日止，
    按週年利率11%計算之利息，並自78年4月11日起至清償日止
    ，逾期在6個月以內者，按上開利率10%，逾期在6個月以上
    者，按上開利率20%計算之違約金等語。
三、上訴人則以：其並非惡意不清償，係因其所購買之房屋已被
    強制執行現無資力清償，且本件借款已罹於時效而消滅等語
    置辯。並於原審聲明求為：駁回被上訴人原審之訴。
四、原審就本件判決：上訴人應給付被上訴人44,484元之起訴前
    五年內之利息。而就被上訴人主張之借款本金、違約金債權
    請求權部分，則以業已於93年4月30日即已罹於15年之請求
    權時效而消滅；另在上開金額以外之其餘起訴前五年以外之
    利息債權請求權，亦已罹於5年短期時效而消滅為由；而駁
    回被上訴人其餘之訴。上訴人就其敗訴部分，則以原審既認
    定借款本金債權之請求權已罹於時效而消滅，則基於無本金
    即無生利息之原則，自不應准許被上訴人仍得向上訴人請求
    上開五年內之利息金額為由，而提起本件上訴，並於本院聲
    明：原判決不利上訴人部份廢棄，並駁回被上訴人於原審之
    此部份之訴。
五、兩造不爭執之事項：
    被上訴人主張之上開事實，業據其提出與所述相符之國民住
    宅貸款契約書、本院民事執行處77年度執字第11460號強制
    執行所得金額分配表等各1件為證，並經本院依職權調取上
    開執行卷宗核閱屬實，而上訴人對被上訴人主張其尚積欠上
    述借款之事實亦不爭執，從而，被上訴人主張上訴人尚積欠
    被上訴人上開借款、利息、違約金之事實，足認為真實。
六、得心證之理由：
    依兩造之上開主張及抗辯，本件之爭點在於利息債權是否因
    借款本金債權之罹於時效，而隨之消滅，致使利息債權亦不
    得請求之爭點上。
（一）按，就時效完成後之效力，於立法例上有採權利消滅主義
      之立法，規定時效完成後權利即消滅者；亦有採抗辯發生
      主義之立法例，規定時效完成後權利並不消滅，而只使債
      務人取得拒絕給付之抗辯權者。而我國民法係採後者之立
      法例，此由民法第144條：「時效完成後，債務人得拒絕
      給付。請求權已經時效消滅，債務人仍為履行之給付者，
      不得以不知時效為理由，請求返還；其以契約承認該債務
      或提出擔保者亦同。」之規定即可知。次按，「請求權，
      因十五年間不行使而消滅。但法律所定期間較短者，依其
      規定。」、「利息、紅利、租金、贍養費、退職金及其他
      一年或不及一年之定期給付債權，其各期給付請求權，因
      五年間不行使而消滅。」，民法第125條前段及第126條分
      別定有明文，依上述法條之規定，及利息與借款本金債權
      係不同之請求權之性質可知，利息債權雖為從債權，附屬
      於主債權，但每期利息給付請求權於屆清償期後，即成為
      獨立之債權，應與原本之債權分別適用不同之時效規定（
      參見施啟揚著民法總則第349頁）。另於實務上亦有台灣
      高等法院90年度勞上易字第44號判決意旨：「按利息、紅
      利、租金、贍養費、退職金及其他一年或不及一年之定期
      給付債權，其各期給付請求權，因五年間不行使而消滅，
      固為民法第一百二十六條所明定，惟此係指定期給付債權
      ，即以一定或不定之期間定期給付金錢或其他不特定物或
      勞務，且係基於一債權原因之一切規則反覆定期給付，每
      期如已屆清償期，則為獨立債權而言。」，可資參照。綜
      上我國立法例及時效規定之說明可知，原本債權雖因時效
      而完成，然因原本債權之請求權並不消滅，自仍得按月發
      生獨立之利息請求權，並獨立適用五年之短期時效期間，
      故上訴人抗辯「原審既認定借款本金債權之請求權已罹於
      時效而消滅，則無本金即無生利息，....，自不應准許被
      上訴人仍得向上訴人請求五年內之利息」等語，即不足採
      。
（二）經查，系爭借款債務，被上訴人曾於77年間聲請本院以77
      年度執字第11460號強制執行事件，對上訴人供擔保之抵
      押物拍賣取償，而該強制執行程序已於78年4月29日實行
      分配而終結，業經本院依職權調取上開卷宗查明屬實，故
      本件消費借貸債權請求權之時效，應自上開強制執行程序
      終結時即78年4月29日起重行起算。而就被上訴人之借款
      本金及違約金債權之請求權，係一般債權，依民法第125
      條之規定，請求權因15年間不行使而消滅，故本金及違約
      金債權請求權部分應於93年4月30日罹於時效而消滅。至
      於利息債權之請求權部分，依兩造簽訂之國民住宅貸款契
      約書已載明係按月付息，自屬按月定期給付之利息債權，
      故即使借款本金之請求權於93年4月30日起罹於時效而消
      滅，惟仍持續發生新的每期利息債權，依前段所述之上開
      理由，自應自每期新發生利息債權時起，各別計算5年之
      消滅時效期間，故原審法院認定被上訴人仍得請求起訴前
      5年內，即自89年2月22日起至93年4月29日之利息債權，
      共計44,484元（計算式如附表所示），即無違誤，上訴人
      顯係誤解消滅時效之規定，其所辯即不足採。
七、綜上所述，被上訴人請求上訴人給付上開起訴前5年範圍內
    之利息債權共44,484元，既未罹於時效，則原審就此部分為
    上訴人敗訴之判決，於法並無違誤；至於原判決主文欄漏未
    就被上訴人勝訴部分依職權為假執行之宣告，而有脫漏，應
    由原審法院另依法處理，併予敘明。上訴意旨指摘原判決不
    當，請求廢棄改判，為無理由，應予駁回其上訴。
八、據上論結，本件上訴為無理由，依民事訴訟法第436條之1第
    3 項、第449條第1項、第78條，判決如主文。
中　　華　　民　　國　　94　　年　　7 　　月　　8　　日
                  民事鳳山分庭
                              審判長法　官　王伯文
                                    法　官　莊珮吟
                                    法　官　郭文通
正本係照原本作成。
本判決不得上訴。
中　　華　　民　　國　　94　　年　　7 　　月　　8　　日
                                     書記官　李崑良
附表：
┌──┬───┬─────┬──┬─────┬────┐
│編號│ 本金 │ 計算期間 │利率│利息金額  │ 計算式 │
│    │      │          │    │（新臺幣）│        │
│    │      │          │    │（元以下四│        │
│    │      │          │    │捨五入）  │        │
├──┼───┼─────┼──┼─────┼────┤
│ 一 │62,466│自民國89年│週年│  23,551  │62466*9%│
│    │      │2月22日起 │利率│          │/365    │
│    │      │至民國93年│9%  │          │*1529   │
│    │      │4月29日止 │    │          │=23551  │
├──┼───┼─────┼──┼─────┼────┤
│ 二 │45,429│自民國89年│週年│  20,933  │45429   │
│    │      │2月22日起 │利率│          │*11%/365│
│    │      │至民國93年│11% │          │*1529   │
│    │      │4月29日   │    │          │=20933  │
└──┴───┴─────┴──┴─────┴────┘
